【裁判字號】    88,家上,330
【裁判日期】    890131
【裁判案由】    離婚
【裁判全文】
臺灣高等法院民事判決  八十八年度家上字第三三０號
      上  訴  人  乙○○○
      被  上訴人  甲  ○○
右當事人間請求離婚事件，上訴人對於中華民國八十八年十月四日臺灣桃園地方法院
八十八年度婚字第五一○號第一審判決提起上訴，本院判決如左：
    主    文
原判決廢棄。
准上訴人與被上訴人離婚。
第一、二審訴訟費用由被上訴人負擔。
    事    實
甲、上訴人方面：
壹、聲明：求為判決：
一、原判決廢棄。
二、准上訴人與被上訴人離婚。
貳、陳述：除引用原審判決書之記載外，補稱：上訴人整日遊手好閒，不思工作，經
    常毆打上訴人，近幾年來，更公然帶女子至家中飲酒作樂，在上訴人面前為不雅
    行為，無視上訴人之存在，並要求上訴人給付二百萬元始願離婚，上訴人實無法
    再與被上訴人繼續維持婚姻。
參、證據：引用原審之立證方法。
乙、被上訴人方面：
壹、聲明：求為判決：上訴駁回。
貳、陳述：除引用原審判決書之記載外，補稱：因景氣不佳，致無法找到工作；孫顏
    錦係同事，非女朋友。
丙、本院依職權訊問證人即兩造之女兒毛黛珠、毛黛淑。
    理    由
一、上訴人主張：伊與被上訴人係夫妻，結婚至今已逾二十年，育有二女，惟被上訴
    人天性懶散，整日酗酒，遊手好閒，不思工作，伊因考量子女幼小，為求予子女
    安定成長環境，均隱忍未發，詎被上訴人近幾年來態度更形囂張，除幾乎每日酗
    酒外，並公然將在外結交之女友帶回家中飲酒作樂，且於伊指責其行為過份時，
    動手將伊毆打成傷，兩造間之婚姻已無維持之可能，爰依民法第一千零五十二條
    第一項第三款、第二項規定，訴請准予離婚之判決。
二、被上訴人則以：伊未毆打上訴人，又目前景氣不佳，以致未找到工作等語，資為
    抗辯。
三、上訴人主張被上訴人動軏將伊毆打成傷，為不堪同居之虐待。按民法第一千零五
    十二條第一項第三款所謂「不堪同居之虐待」，係指與以身體上或精神上不可忍
    受之痛苦，致不堪繼續同居者而言，如非客觀上已達此一程度，不容夫妻之一方
    ，以主觀之見解，任意請求與他方離婚 (最高法院三十四年臺上字第三九六八號
    判例參照) 。上訴人主張被上訴人常毆打伊，為被上訴人所否認。上訴人固據提
    出診斷證明書及臺灣桃園地方法院八十七年度易字第三０三九號刑事判決書影本
    各一件為證，惟據判決所載被上訴人於八十七年八月三日毆打上訴人，係因被上
    訴人與女性友人喝酒聊天，上訴人辱罵被上訴人行為不檢，被上訴人一時氣憤所
    致，尚難認有何虐待之故意；診斷證明書記載八十八年八月二十六日上訴人曾受
    外力攻擊而受傷，但不能證明係被上訴人所為，而其女兒毛黛淑、毛黛珠證稱：
    被上訴人酒後打人，並不能證明出於虐待之時。上訴人別無證據證明被上訴人有
    出於虐待之意另行毆打伊多次之事實，則本於民法第一千零五十二條第一項第三
    款規定，訴請離婚，自無理由。
四、按婚姻乃男女兩性結合，以組織家庭，共同生活為目的。故有足以破壞共同生活
    或難以維持共同生活之情事發生，允宜許其離婚以消滅婚姻關係。民國七十四年
    六月三日修正公布之民法親屬編，就裁判離婚之原因，增設民法第一千零五十二
    條第二項規定：「有前項以外之重大事由，難以維持婚姻者，夫妻之一方得請求
    離婚。但其事由應由夫妻之一方負責者，僅他方得請求離婚」，係屬關於夫妻請
    求裁判離婚事由之概括規定，使夫妻請求裁判離婚之事由較富彈性，是夫妻間苟
    已發生足使「婚姻難以維持之重大事由」，縱不符同條第一項所列各款情形，自
    仍得依上開第二項規定訴請離婚（最高法院八十六年度第二次民事庭會議決議參
    照）。是本件婚姻是否已難以維持？此事由之發生，訴請裁判離婚者是否完全不
    可歸責？經查：
  (一)上訴人主張被上訴人整日酗酒，酒醉後即辱罵或毆打上訴人，並遊手好閒，不思
    工作，家計及子女之教養費用均由上訴人負擔等事實，業據兩造之大女兒毛黛珠
    到庭陳稱：「．．我父親（即被上訴人）酒品不好，．．從年輕時就喝酒喝到現
    在，可能酒精中毒不喝不行，喝醉後經常鬧事，並與我母親起衝突，所以我父母
    經常吵架，．．我父親喝醉酒後，除了與我母親吵架外，還罵三字經。從小，我
    父親就常喝醉酒，不知回家，我與我妹妹需帶他回家，並跟人賠不是。」「．．
    我記得我國二時，我父親有帶一個山地女子回來家裡，那時我父親喝醉酒，不省
    人事，而那個女人在我家撒野，踢壞我家的門，並出手打我，我父親居然都不管
    ，．．警察來時將該名女子帶走，而我父親居然跟該名女子上車去警局．．」「
    ．．小時候我媽媽常被我爸爸打，最近我爸爸有帶一個女人回家，．．在法院要
    求我爸爸如要證明其與該名女子無男女關係，請求該名女子出庭作證，但我爸爸
    居然維護該名女子，說不想破壞人家名譽，不要讓他出庭作證，讓我感到心痛。
    」（見本院卷二九、三○頁）；兩造之二女兒毛黛淑亦到庭證稱：「．．從我懂
    事開始，我父親就不管家，家計全由我母親負擔、我父親有喝酒習慣，每次喝醉
    酒都無理取鬧打我母親。」「我爸爸酒品不好，每次一喝酒就與我母親吵架，．
    ．所以我希望我母親能與我父親離婚。」「．．我讀書時的學費及生活費，都是
    我母親給我的，我父親都不管家計，並不贊成我讀書。」「每次喝醉酒後言詞犀
    利，常出口說要你死，無理取鬧當然就會吵架，吵架就會動手打入。」「．．喝
    醉酒後常罵三字經，例如幹你娘、幹你娘好幾代．．．我爸爸因喝酒常不顧家庭
    ，我的學費、零用金都是我媽媽辛苦賺錢供應我的，我爸爸還說我讀書沒用，不
    要讀書。」「．．如果我爸爸在外面喝醉，都是人家打電話來我家，我們才去帶
    我爸爸坐計程車回家。如果在家裡喝酒，他會在電視機前喝酒喝到醉，．．這種
    情形幾乎天天都有。」等語（見本院卷一七、一八、三一、三二頁），經詢問被
    上訴人是否有外遇時，則稱：「我有看過二次，都是同一人孫顏錦，一次是在路
    上我爸騎機車載她，一次是看到她從我父母房間出來到另外一房間，看到我趕快
    躲起來。」「．．我爸爸有外遇，我媽媽早就知道，但他一直忍著，忍到我們都
    已經長大，所以才請求離婚。」（見本院卷一七、三一頁）等語明確。八十七年
    八月三日下午四時三十分許，被上訴人又因在其住處與女性友人孫顏錦喝酒聊天
    ，與上訴人發生口角，並動手毆打上訴人，致上訴人受有右指掌外側、指關節挫
    傷及左腕挫傷等情，有臺灣桃園地方法院八十七年度易字第三０三九號刑事判決
    書影本為證如前述，是上訴人主張之事實，堪信為真實。
  (二)上訴人又主張：被上訴人生性懶散，遊手好閒，不思工作等情，被上訴人對有甚
    長時期未工作之事實不爭執，惟辯稱：係因景氣不佳，無法找到工作云云。但查
    ，被上訴人係板模工，八十八年八月間上訴人以被上訴人遊手好閒，不思工作為
    由，請求離婚，被上訴人即提出八十八年八月工作十八天半又五小時，每天工資
    新台幣二千五百元之證明（見原審卷二一頁），足見被上訴人非無法找到工作，
    所辯不足採信。
  (三)又夫妻婚姻生活係建立在互敬、互信、互愛、互諒之基礎上，若在婚姻生活中，
    夫妻間此基礎發生動搖，即難以維持婚姻生活。夫妻原應共同生活，相互扶持，
    且依民法第一千零二十六條規定，家庭生活費用，僅於夫無支付能力時，始由妻
    就其財產負擔，本件被上訴人未善盡為人夫、為人父照顧家庭之義務，已如前述
    ，就其對家庭態度觀之，顯已失夫妻應共同生活及相互扶持之婚姻本質；且被上
    訴人喝酒醉後，動軏辱罵、毆打上訴人，亦足見兩造間之感情基礎已生動搖，夫
    妻間互敬、互愛、互信、互諒之情懷不復存在，婚姻關係自屬難以維持，此均係
    可歸責於被上訴人之事由所致，已屬「難以維持婚姻之重大事由」，從而，上訴
    人主張其婚姻有難以維持之重大事由，應屬可信。
五、綜上所述，上訴人依民法第一千零五十二條第二項之規定，以有其他難以維持婚
    姻關係之重大事由，請求准許兩造離婚，尚非無據。原審為上訴人敗訴判決，尚
    有未洽。上訴意旨指摘原判決不當，求予廢棄改判為有理由。爰由本院予以廢棄
    改判，如主文第二項所示。
六、據上論結，本件上訴為有理由。依民事訴訟法第四百五十條、第七十八條，判決
    如主文。
中      華      民      國    八十九    年      一      月    三十一    日
                            臺灣高等法院民事第五庭
                                審判長法  官  黃  熙  嫣
                                      法  官  鄭  傑  夫
                                      法  官  蔡  芳  齡
右正本係照原本作成。
如不服本判決，應於收受送達後二十日內向本院提出上訴書狀，其未表明上訴理由者
，並應於提出上訴後二十日內向本院補提理由書狀（均須按他造當事人之人數附繕本
）。
中      華      民      國    八十九    年      二      月      九      日
                                      書記官  蔡  錦  輝


司法院資訊處製作；財團法人民間司法改革基金會備份。
